【裁判字號】    97,醫上更(一),1
【裁判日期】    970423
【裁判案由】    重傷害等
【裁判全文】
臺灣高等法院刑事判決             97年度醫上更(一)字第1號
上  訴  人
即  自訴人  己○○
                      樓
自訴代理人  顏火炎律師
被      告  丙○○
            癸○○
            丑○○  58歲民.
            乙○○
            庚○○
            戊○○
            甲○○
            辛○○  66歲民.
            丁○○  65歲民.
            子○○  63歲民.
            寅○○
上列上訴人因自訴被告重傷害等案件，不服臺灣臺北地方法院91
年度自字第509 號，中華民國96年8月6日第一審判決，提起上訴
，經判決後，由最高法院發回更審，本院判決如下：
    主  文
原判決關於丙○○、癸○○、丑○○、乙○○、庚○○、戊○○
、甲○○、辛○○、丁○○、子○○、寅○○部分均撤銷，發回
臺灣臺北地方法院。
    理  由
一、原判決以：
（一）自訴意旨以：自訴人於民國85年1 月19日騎乘腳踏車在信
      義路遭指南客運追撞，隨即倒地，經救護車送至國泰醫院
      救治。後經該院骨科主治醫師即被告丙○○告知自訴代理
      人，自訴人之傷勢係右小腿脛骨、腓骨開放性骨折，需進
      行手術開刀。手術前，自訴人除骨折傷痛外，亦感覺有麻
      痺現象，院方應自訴代理人請求，復安排神經科醫生即被
      告癸○○進行會診，診斷後被告癸○○認定自訴人神經並
      無大礙。自訴人於骨科手術後，傷部麻痺現象異常嚴重，
      再經數次肌電圖檢查後，請求院方告知檢查結果，卻屢遭
      拒絕，而自訴人之腿部麻痺現象亦日趨嚴重、腳底逐漸喪
      失知覺。國泰醫院醫療人員，對自訴人腿部麻痺情況，推
      拖僅係打石膏之後遺症，除去石膏後即可改善；此後，院
      方對自訴人腿部神經病變不僅不予積極治療，最後甚至強
      行驅趕自訴人出院。自訴人自國泰醫院出院後，為求治癒
      自訴人之腿部神經傷害，先向臺北榮總求診，卻遭該院神
      經外科醫師即被告子○○拒絕診治；自訴人於85年7月2日
      轉往三軍總醫院進行後續的療程，被告丑○○醫師先是拒
      絕為自訴人看診，後又介紹自訴人轉診骨科，使被告乙○○醫師得以藉口治療自訴人之神經，須進行放鬆繃緊關節
      的手術，惟自訴人右腳大拇趾肌腱，卻因此於手術中遭被
      告乙○○切斷，致自訴人右腳至今仍上提無力。三軍總醫
      院醫師被告庚○○、被告戊○○，明知因被告乙○○之醫
      療疏失，使自訴人之神經麻痺更加惡化，卻仍拒絕為自訴
      人治療。自訴人在三軍總醫院半年的治療後，已形同殘障
      ，因認被告丙○○、癸○○、丑○○、乙○○、庚○○、
      戊○○、子○○共同涉犯刑法重傷害罪（惟就被告涉犯重
      傷害罪部分，因與下述犯罪犯意各別、行為互異，分屬不
      同案件，原審另以91年度自字第509 號裁定駁回自訴人之
      自訴）。詎中央健保局已明確得知自訴人要求於依法查明
      本件醫療糾紛真相前，應停止支付國泰醫院及三軍總醫院
      所申請之健保給付額；中央健康保險局臺北分局經理即被
      告壬○○，明知國泰醫院與三軍總醫院以重複醫療同一病
      情，罔顧病患權益，在真相未明前，即給付健保費用予該
      國泰醫院與三軍總醫院，縱放渠等偽造文書詐騙自訴人不
      應給付之醫療費用及健保給付費用。因認：(一)被告丙○○、癸○○、丑○○、乙○○、庚○○、戊○○、甲○○
      、辛○○、丁○○、子○○、壬○○、寅○○等人共同涉
      犯刑法偽造文書罪及詐欺罪：(1) 除被告壬○○外，其餘
      被告偽造自訴人病歷之行為構成刑法第211 條之偽造公文
      書罪。(2) 被告乙○○、庚○○、戊○○、甲○○、辛○○、丁○○等人為公立醫院駐院醫師為刑法上之公務員，
      明知不實事項仍登載自訴人之病歷，構成刑法第213 條之
      公務員登載不實罪。（3)全部被告共12人偽造自訴人之病
      歷資料，向健保局行使，用以申請健保給付費用之行為，
      使健保局承辦人員將該不實病歷資訊登載於其所執掌之公
      文書，被告12人皆構成刑法第214 條之使公務員登載不實
      罪。(4) 除被告壬○○外，其餘被告行使偽造之病歷，共
      同詐得健保給付費用及自訴人自費部分之不當醫療費用，
      構成刑法第339條、第341條之詐欺罪。(二)被告丙○○、
      癸○○、乙○○、庚○○、戊○○等人為自訴人進行醫療
      行為，卻違背其醫療任務致自訴人受有重傷害之結果；被
      告寅○○、甲○○、辛○○、丁○○、壬○○等人各為所
      屬醫院之負責人及健保局經理，依法對醫療品質負有監督
      之責。上列被告10人違背任務致生損害於自訴人權益及國
      庫收益，構成刑法第342條之背信罪。(三) 被告壬○○為
      健保局經理、被告甲○○、辛○○、丁○○為公立醫院院
      長，被告4 人皆具公務員身分，竟違背其所負有監督義務
      ，縱放下級醫療人員行使偽造之病歷，詐領不當醫療費用
      之行為，構成刑法第131 條之公務員圖利罪以及依刑法第
      134 條之加重偽造文書、詐欺、背信等罪刑度之不真正瀆
      職罪。
（二）按犯罪之被害人得提起自訴；犯罪事實之一部提起自訴者
      ，他部雖不得自訴，亦以得提起自訴論，但不得提起自訴
      部分係較重之罪者，不在此限: 不得提起自訴而提起者，
      應諭知不受理之判決，而公訴程序中不受理判決得不經言
      詞辯論為之，此規定並為自訴程序所準用，刑事訴訟法第
      319條第1項前段、第3項、第334條、第343條、第307條分
      別定有明文。而所謂犯罪被害人，係指因犯罪直接受有損
      害者而言: 其非犯罪當時之直接被害人，依法即不得提起
      自訴（司法院院字第1306號解釋參照）。次按有關自訴之
      事實範圍，係以自訴狀所載事實為準，與所犯法條之記載
      無關: 縱有其記載，亦僅供法院審判之參考，並不足以拘
      束法院之獨立認事用法。自訴狀引用之所犯罪名、法條，
      如顯與其所訴事實不符，應以所訴事實應適用之法條為準
      ，不受錯誤主張之法條所拘束（最高法院52年臺上字第92
      1 號、28年上字第2727號判例及92年度臺上字第4692號裁
      判意旨參照）。
（三）再按行為後法律有變更者，適用行為時之法律，但行為後
      之法律有利於行為人者，適用最有利之法律，刑法第2 條
      第1 項定有明文。所稱最有利之法律，在論罪科刑者，應
      將法律修正前、後之規定綜合比較，一併適用，不得予以
      割裂而分開適用（最高法院95年5 月23日刑庭總會決議參
      照）。經綜合比較偽造文書等罪、詐欺罪、背信罪、圖利
      罪、共同正犯、身分共犯、牽連犯等修正前、後規定後，
      以舊法即行為時之刑法規定較有利於被告，爰依舊法即自
      訴犯罪事實之行為時法為下列論斷。
（四）經查：
  １、自訴人所指稱被告丙○○、癸○○、丑○○、乙○○、庚○○、戊○○、甲○○、辛○○、丁○○、子○○、寅○○共同偽造自訴人之病歷，藉以達成詐領健保給付及自訴
      人自費負擔之不當醫療費用，各被告間具有犯意聯絡、行
      為分擔，為刑法第28條之共同正犯。自訴人自訴被告丙○○、癸○○、丑○○、乙○○、庚○○、戊○○、甲○○
      、辛○○、丁○○、子○○、寅○○涉犯刑法第211 條之
      偽造公文書罪及第214 條之使公務員登載不實罪；被告乙○○、庚○○、戊○○、甲○○、辛○○、丁○○涉犯第
      213 條之公務員登載不實罪。被告等人以偽造之病歷，向
      健保局聲請健保給付費用之行為，構成第216 條之行使偽
      造文書罪（自訴人起訴法條漏列第216條）。刑法第211條
      、第213條、第214條偽造之低度行為為其行使之高度行為
      所吸收，均不另論罪。而被告丙○○、癸○○、丑○○、
      乙○○、庚○○、戊○○、甲○○、辛○○、丁○○、子
      ○○、寅○○以偽造之病例詐得不當醫療費用之行為，屬
      刑法第339條第1項之詐欺取財罪、第341 條之準詐欺罪及
      第342條之背信罪。然而刑法第342條之背信罪，係為他人
      處理事務，意圖為自己或第三人不法之利益，或損害本人
      之利益，而為違背其任務之行為，致生損害於本人之財產
      或其他利益者: 若以詐術使該他人交付財物者，縱令具備
      背信罪之要件，亦已包含於詐欺罪之觀念中，不得於詐欺
      罪外更論背信（最高法院25年上字第6518號判例要旨參照
      ）: 故被告等人應僅論以詐欺罪而不另論背信罪。而刑法
      第341條之準詐欺罪係第339條詐欺罪之補充法條，僅於無
      法論詐欺罪時補充適用: 如行為人已成立詐欺罪，縱同時
      符合準詐欺罪之要件，仍單論詐欺罪即可。則被告應論以
      刑法第216條行使偽造文書罪及第339條第1 項詐欺取財罪
      。
  ２、至自訴人自訴擔任中央健保局臺北分局經理之被告壬○○
      ，具有刑法上公務員之身分，對於主管監督之事務，明知
      國泰醫院及三軍總醫院有詐領不當醫療費用之違法情事，
      卻未盡監督、糾舉之責，直接或間接使2 家醫院獲得不法
      利益: 而被告甲○○、辛○○、丁○○皆為公立醫院院長
      ，亦屬刑法上之公務員，縱放院內醫療人員行使偽造之病
      歷，詐領不當醫療費用，均該當刑法第131 條公務員對於
      主管或監督之事務，明知違背法令，直接圖自己或其他私
      人不法利益，因而獲得利益之構成要件，應論以刑法第13
      1 條之圖利罪。而自訴人既自訴被告甲○○、辛○○、丁○○與治療自訴人傷勢之被告，共同偽造自訴人之病歷，
      被告既未積極治療自訴人神經傷害，又據此申請健保給付
      ，詐得不當醫療費用，使三軍總醫院及國泰醫院獲得不法
      利益。被告等人就偽造病歷、詐得健保費用，獲得不法利
      益部分犯行，有犯意聯絡及行為分擔，皆為共同正犯已如
      上述。就自訴人指述之犯罪事實而論，被告丑○○、乙○○、庚○○、戊○○、子○○等人為公立醫院之醫生，於
      行為時皆具刑法上公務員之資格，自應該當刑法第131 條
      之圖利罪；惟被告丙○○、癸○○、寅○○雖無該身分，
      然與具有公務員身分之被告共犯本罪，依刑法第31條第1
      項身分共犯規定，亦應因共同正犯而併論圖利罪。
  ３、被告行使偽造文書罪、圖利罪及詐欺取財罪間，因行使偽
      造文書與圖利之目的係為達成詐欺取財，具有方法結果之
      牽連關係，應依刑法第55條牽連犯規定從一重處斷。而圖
      利罪之法定刑為1年以上7年以下有期徒刑，復得併科7 萬
      元以下罰金，均較行使偽造文書罪及詐欺取財罪為重，是
      以被告即應論以圖利罪。惟「公務員圖利罪之保護法益，
      為公務員對國家服務之忠信規律及國家之利益，縱其犯罪
      結果，於私人權益不無影響，但其直接被害者仍為國家法
      益，而非私人權益，雖因被告之行為致上訴人受有損害，
      亦屬間接之被害，而非直接被害，依上開說明，即不得提
      起自訴」（最高法院70年臺上字第1799號判例意旨參照）
      ，刑法第131 條之圖利罪，其保護法益既係公務員對國家
      服務之忠信規律及國家之利益，自不得由自訴人以犯罪被
      害人之地位提起自訴。依本件自訴狀所指被告之犯罪事實
      ，縱使被告確實涉犯，惟其所直接侵害者係國家法益，自
      訴人並非本案之直接被害人，依法即不得提起本件自訴。
（五）綜上所述，依自訴人所指稱之犯罪事實，被告丙○○、癸○○、丑○○、乙○○、庚○○、戊○○、甲○○、辛○○、丁○○、子○○、壬○○、寅○○共犯刑法第211 條
      之偽造公文書罪、第213條之公務員登載不實罪、第214條
      之使公務員登載不實罪、第216條前3條犯罪之行使罪、第
      339條第1項之詐欺取財罪、第341條之準詐欺罪、第342條
      之背信罪、第131條之圖利罪等罪名，並有刑法第134條之
      公務員加重處罰規定之適用: 且因行使偽造文書罪、圖利
      罪之目的係為實現詐欺罪，犯罪行為間彼此具有方法結果
      之牽連關係，依刑法第55條牽連犯規定應從一重圖利罪處
      斷。然因刑法第131 條圖利罪，係侵害國家法益之犯罪，
      縱犯罪之結果於私人權益不無影響，私人亦僅為間接被害
      : 自訴人非直接被害人，自不得提起圖利罪自訴。圖利罪
      部分既不得自訴，對於法定刑較輕之其餘犯罪部分，即便
      原得提起自訴，依法全部亦不得提起自訴。依上開說明，
      爰不經言詞辯論，逕為諭知不受理之判決，固非無見。
二、惟自訴人提起本件自訴時，固於自訴狀記載被告丙○○、癸○○、丑○○、乙○○、庚○○、戊○○、甲○○、辛○○
    、丁○○、子○○、寅○○等人涉犯刑法第131 條之公務員
    圖利罪嫌，然自訴代理人於原審96年7 月30日準備程序時，
    於受命法官訊以「是否繼續告刑法第131 條圖利罪」時，答
    稱：「這對我是很艱難的問題，我不知道該如何回答」等語
    。而自訴人旋於原審判決前之同年8月7日具狀陳報稱：「自
    訴人自訴狀提到圖利罪之部分，並不在自訴範圍。特此陳報
    」（見原審卷（三）第61頁、第64頁）。及至本院本審準備
    程序時，自訴代理人亦明確答稱：「自訴被告丙○○、癸○○、丑○○、乙○○、庚○○、戊○○、甲○○、辛○○、
    丁○○、子○○之罪名為刑法第278條重傷害、第211條偽造
    文書、第213條公務員登載不實、第339條詐欺」等語，同時
    另以書狀陳報「寅○○所涉及罪名為刑法第278 條重傷害、
    第215條、第216條行使偽造文書、第339 條詐欺」。足見自
    訴人已於原審就被告丙○○、癸○○、丑○○、乙○○、庚○○、戊○○、甲○○、辛○○、丁○○、子○○、寅○○
    等人圖利罪部分撤回自訴。原審以圖利罪不得提起自訴，即
    全部不得提起自訴，而判決被告丙○○、癸○○、丑○○、
    乙○○、庚○○、戊○○、甲○○、辛○○、丁○○、子○○、寅○○自訴不受理，自有違誤。自訴人上訴，雖未指摘
    及此，惟原判決關於被告丙○○、癸○○、丑○○、乙○○
    、庚○○、戊○○、甲○○、辛○○、丁○○、子○○、寅
    ○○部分既有可議，自應由本院撤銷。惟因本件未經原審法
    院為實體上裁判，為維護當事人之審級利益，爰將本件關於
    被告丙○○、癸○○、丑○○、乙○○、庚○○、戊○○、
    甲○○、辛○○、丁○○、子○○、寅○○部分發回原審更
    為審判，並不經言詞辯論為之。
三、被告壬○○業經自訴人具狀撤回自訴，併此敘明。
據上論斷，應依刑事訴訟法第369條第1項但書、第372條，判決
如主文。
中    華    民    國    97    年    4     月    23    日
            刑事第四庭    審判長法  官  沈宜生
                                法  官  周煙平
                                法  官  陳國文
以上正本證明與原本無異。
如不服本判決，應於收受送達後十日內向本院提出上訴書狀，其
未敘述上訴之理由者並得於提起上訴後十日內向本院補提理由書
（均須按他造當事人之人數附繕本）。
                                書記官  楊麗娟
中    華    民    國    97    年    4     月    23    日


司法院資訊處製作；財團法人民間司法改革基金會備份。
